臺灣高等法院臺中分院民事判決
111年度建上易字第31號
上  訴  人  
即被上訴人  歐森建材有限公司

法定代理人  劉育辰  
訴訟代理人  張志隆律師
被上訴人即  
上  訴  人  未艾宅設計有限公司

法定代理人  李培綺  

訴訟代理人  趙彥榕律師
上列當事人間請求給付工程款事件，兩造對於中華民國111年7月
1日臺灣臺中地方法院110年度訴字第605號第一審判決提起上訴
，上訴人即被上訴人歐森建材有限公司並減縮起訴聲明，本院於
111年11月30日言詞辯論終結，判決如下：
    主  文
上訴人即被上訴人歐森建材有限公司之上訴駁回。
原判決關於命被上訴人即上訴人未艾宅設計有限公司給付新臺幣
36萬7197元本息部分，及該部分假執行之宣告，暨訴訟費用負擔
之裁判均廢棄。
前項廢棄部分，上訴人即被上訴人歐森建材有限公司在第一審之
訴及假執行之聲請均駁回。
第一審及第二審訴訟費用，由上訴人即被上訴人歐森建材有限公
司負擔。
    事實及理由
壹、程序部分：
一、按訴狀送達後，歐森公司不得將原訴變更或追加他訴。但擴
    張或減縮應受判決事項之聲明者，不在此限，民事訴訟法第
    446條第1項、第255條第1項第3款定有明文。上訴人即被上
    訴人（下稱歐森公司）於原審起訴請求被上訴人即上訴人未
    艾宅設計有限公司（下稱未艾宅公司）給付工程款新臺幣（
    下同）351萬2222元本息，嗣於本院審理中當庭減縮起訴聲
    明，請求未艾宅公司給付296萬5713元本息（見本院卷第104
    頁），核屬減縮起訴之聲明，依據首揭規定，應予准許。
二、歐森公司經合法通知，未於言詞辯論期日到場，核無民事訴
    訟法第386條所列各款情形，爰依未艾宅公司之聲請，由其
    一造辯論而為判決。　　
貳、實體部分：
一、歐森公司主張：兩造於民國108年5月22日簽訂工程合約書（
    下稱系爭契約），由歐森公司承攬施作位於臺中市○○區○○段
    000○000地號土地○○○○○○○○○○館之木地板工程（下稱系爭工
    程），約定依實作數量計價。系爭工程已完工，工程款總計
    296萬5713元（含稅），未艾宅公司僅給付19萬7300元、171
    萬9320元，餘款104萬9093元迄未給付。又訴外人○○○○事業
    股份有限公司（下稱○○○○公司）固分別於109年2月25日及同
    年5月6日轉帳34萬0948元、47萬2794元至歐森公司銀行帳戶
    ，暨交付其開立之面額34萬0948元之支票一紙（發票日為10
    9年3月25日），然此3筆款項非替未艾宅公司清償上開工程
    款，而係清償○○○○公司與歐森公司間另案承攬契約債務。爰
    依系爭契約第5條第1項約定，求為命未艾宅公司給付工程款
    296萬5713元本息之判決。
二、未艾宅公司則以：兩造於108年5月22日簽訂系爭契約，及系
    爭工程款總計296萬5713元固不爭執，惟未艾宅公司已委由○
    ○○○公司代未艾宅公司給付歐森公司19萬7300元、171萬9320
    元，且○○○○公司復於109年2月25日及同年5月6日轉帳34萬09
    48元、47萬2794元至歐森公司銀行帳戶，並由○○○○公司於10
    9年3月25日開立面額34萬0948元支票且如數兌付票款予歐森
    公司，未積欠歐森公司相關工程款等語，資為抗辯。
三、原審為歐森公司一部勝訴、一部敗訴之判決，即判命未艾宅
    公司應再給付歐森公司36萬7197元，及自109年11月21日起
    至清償日止，按週年利率百分之五計算之利息，並為准、免
    假執行，另駁回歐森公司其餘之訴及假執行之聲請。兩造各
    就其敗訴部分聲明不服，各自提起上訴（歐森公司於上訴時
    ，僅就其敗訴部分之68萬1896元本息部分，提起一部上訴）
    。歐森公司上訴聲明：㈠原判決關於駁回歐森公司後開第二
    項之訴部分及該部分假執行之聲請，暨訴訟費用之負擔均廢
    棄。㈡上廢棄部分，未艾宅公司應再給付歐森公司68萬1896
    元，及自109年11月21日起至清償日止，按週年利率百分之
    五計算之利息。未艾宅公司答辯聲明：上訴駁回。未艾宅公
    司上訴聲明：㈠原判決不利於未艾宅公司部分廢棄。㈡上開廢
    棄部分，歐森公司在第一審之訴及假執行之聲請均駁回。歐
    森公司則答辯聲明：上訴駁回。
四、兩造不爭執事項：（見本院卷第105至106頁）
　㈠兩造於108年5月22日簽訂系爭契約，由歐森公司承攬施作系
    爭工程，系爭工程已完工，工程款總計296萬5713元，未艾
    宅公司已給付工程款19萬7300元、171萬9320元（見新北卷
    第73至75、106頁、見原審卷第132頁）。
　㈡歐森公司有於108年12月31日開立品名「木地板工程」、金額
    總計68萬1896元之發票予未艾宅公司（見新北卷第77頁）。
　㈢歐森公司執有○○○○公司所簽發，發票日109年3月25日、面額3
    4萬0948元之支票1張，票款已兌付予歐森公司。另○○○○公司
    於109年2月25日轉帳34萬0948元至歐森公司銀行帳戶，以上
    共計68萬1896元（見新北卷第77頁）。
　㈣○○○○公司於109年5月6日轉帳47萬2794元至歐森公司帳戶（見
    新北卷第79頁）。
　㈤歐森公司有開立日期109年4月25日，品名「地板工程」，總
    金額47萬2794元之統一發票（下稱系爭發票）給○○○○公司（
    見原審卷第245頁）。
　㈥被證6所示之工程計算明細表為歐森公司製作並交付未艾宅公
    司，手寫部分為未艾宅公司註記（見原審卷第63至65頁）。
　㈦證人李○諭為未艾宅公司、○○○○公司及○○建設公司之會計。
　㈧如歐森公司請求有理由時，同意自109年11月21日起算法定遲
    延利息（見新北卷第63頁）。
五、兩造爭執事項：未艾宅公司抗辯○○○○公司給付歐森公司68萬
    1896元、47萬2794元係替未艾宅公司給付工程款，是否有理
    ？
六、得心證之理由：
　㈠未艾宅公司應付歐森公司就系爭工程款296萬5713元，未艾宅
    公司已付19萬7300元、171萬9320元等情，為兩造均不爭執
    （見不爭執事項㈠）所示，並有未艾宅公司所提出被證1、2
    所示統一發票、匯款申請書代收入收據㈡、合作金庫銀行存
    款憑條及EDI電子轉帳-付款提示明細影本附卷足參（見新北
    卷第73至75頁），自堪信為真。
　㈡未艾宅公司另抗辯由○○○○公司代為給付歐森公司68萬1896元
    ，為可採：
　⒈未艾宅公司抗辯其另委由○○○○公司代未艾宅公司給付歐森公
    司系爭工程款68萬1896元乙節，歐森公司雖不否認○○○○公司
    於109年2月25日轉帳34萬0948元至歐森公司銀行帳戶，且將
    其所執有○○○○公司所簽發支票1張（發票日109年3月25日、
    面額34萬0948元，見兩造不爭執事項㈢所示）予以兌現等情
    ，惟否認款項係清償系爭工程款，自應由未艾宅公司就其已
    清償歐森公司之利己事實負舉證證明責任。
　⒉按債之清償，除當事人另有訂定或依債之性質不得由第三人
    清償者外，債務人亦得使第三人履行，此觀民法第311條第1
    項規定自明。民法第311條規定之第三人清償，為債務人以
    外之第三人代債務人向債權人為清償。第三人清償之為有效
    ，須以為債務人之意思為之，且因清償而消滅者，係債務人
    之債務（最高法院106年度台上字第394號民事判決意旨參照
    ）。經查：
　　⑴參照未艾宅公司所提出被證3所示上開○○○○公司所簽發支票
      1張、EDI電子轉帳-付款提示明細1份（見新北卷第77頁）
      ，顯示該2筆款項金額共計68萬1896元，則與被證3所示統
      一發票所載：「買受人：未艾宅公司、品名：木地板工程
      。」之發票金額相符（見新北卷第77頁）；且稽之證人李
      ○諭於原審結證稱：其有經手關於○○○○公司於109年2月25
      日轉帳34萬0948元予歐森公司，及開立面額34萬0948元支
      票之事宜，因木地板工程款當時說：部分要開支票、有部
      分匯款，而未艾宅公司沒有支票，所以由○○○○公司代未艾
      宅公司出款，再由○○○○公司向未艾宅公司請款，這2筆款
      項是未艾宅公司要給付歐森公司之木地板工程款等語（見
      原審卷第133頁）大致相符，堪信未艾宅公司上開抗辯屬
      實。
　　⑵歐森公司雖稱○○○○公司於給付歐森公司上開款項時，未向
      歐森公司表示債務人為未艾宅公司云云，然證人李○諭復
      證述：○○○○公司替未艾宅公司給付，會跟工地主任說款已
      經出去，請他跟廠商確認，但不會請工地主任特別確認該
      筆款項係給付未艾宅公司應付款項等語（見原審卷第136
      頁），雖○○○○公司未特別交代工地主任與歐森公司確認款
      項之債務人係未艾宅公司，然○○○○公司既於出款時均會請
      工地主任與歐森公司確認，則款項係清償何筆債務，債務
      人係何人，自經工地主任與歐森公司確認，堪信○○○○公司
      於給付歐森公司款項時，已向歐森公司表明款項係清償未
      艾宅公司應付歐森公司之系爭工程款，歐森公司此部分主
      張難認可採。
    ⑶從而，未艾宅公司已清償歐森公司68萬1896元款項。　
　㈢又未艾宅公司抗辯由○○○○公司代為給付歐森公司47萬2794元
    ，亦為可採：　　　　
　⒈未艾宅公司復抗辯其於109年4月9日收受歐森公司所提出工程
    計價明細表後，隨即進行估驗工作，且由歐森公司於109年4
    月10日開立發票（票號：YZ00000000）向其請款，經其通知
    歐森公司估驗結果且表示請款須退回改由開立發票人為○○○○
    公司之發票，歐森公司遂開立系爭發票向其請款，其亦委由
    ○○○○公司代未艾宅公司給付歐森公司系爭工程款47萬2794元
    一節，歐森公司雖不否認○○○○公司於109年5月6日轉帳47萬2
    794元至歐森公司銀行帳戶（見兩造不爭執事項㈣所示），惟
    否認該款項係清償系爭工程款，承前說明，仍應由未艾宅公
    司就其已清償歐森公司之利己事實負舉證證明責任。
　⒉參照109年4月17日工程（材料）估驗單之備註欄，其上載明
    ：「…3.本期需扣除訂金30％＋保留款10％，扣於扣回預付款欄
    位中，發票金額多開＄13,920扣於代扣款欄位。4.分擔：…〈
    立長粗工第9期及乙豪垃圾第16期已扣於淋浴地板請款單第
    一期〉…5.請開折讓單：＄54,308元（含）」等語，與109年4
    月16日工程（材料）估驗單記載：「工作項目：淋浴間木地
    板…備註：…3.此期立長粗工第9期請款分擔、乙豪垃圾第16
    期請款分擔，扣於此張發票。」等語相符（見原審卷第209
    頁），足堪109年4月17日工程（材料）估驗單應為真正。又
    觀諸被證11所示第六期工程（材料）估驗單（見原審卷第29
    9頁），其上記載：「計價日期：109.04.17。計價期別：第
    6期。工地名稱：台中○○段。工程名稱：木地板工程。廠商
    名稱：歐森公司。廠商編號：00000000。…發票資料：YZ000
    00000（109.04.10〈未艾宅〉（退回INU改健康…）…匯472,794
    （另蓋有圓戳章：日期為：109年5月6日）-製表人：許○榕4
    /28…工務行政：許○榕4/28…會計：高○雲5/6…」等語，核與
    證人許○榕於本院具結稱：其當時擔任未艾宅公司所屬體系
    採購發包專員，有見過被證11所示第六期工程（材料）估驗
    單，當時是製表人兼工地行政，其在工務行政的欄位署名日
    期是4月28日，109年5月7日是楊○芸小姐蓋章；其職責是協
    助廠商歐森公司請款，原審被證11之估驗單及原證1之估驗
    單所示為同一個工地，但是為不同工項；原審卷65、299頁
    計價明細單所示廠商施作項目與其所製作的估驗單是同一個
    工程，因為，數量相吻合；而被證11估驗單款項與被證4的
    款項是同一筆，因為被證11右下方有文字記載匯款47萬2794
    元，與被證4匯款金額完全相符，且此部分有公司人員蓋章
    畫押，所以這張應該有可信度等語大致相符（見本院卷第12
    0至125頁），互核亦無抵觸之處，是本院綜合上情，認未艾
    宅公司抗辯其另委由○○○○公司代為給付歐森公司系爭工程款
    47萬2794元乙節，應無疑義，未艾宅公司抗辯主張此47萬27
    94元應從歐森公司主張未獲償之工程款中予以扣除，核屬有
    據，應予准許。又證人許○榕僅為製表人兼工地行政，非會
    計或出納人員，其不清楚被證11估驗單款項之完整金流係屬
    正常，然無從據此否認其基於被證11所載匯款47萬2794元，
    與被證4匯款金額完全相符，並有公司人員蓋章畫押，而證
    稱被證11估驗單應該有可信度之證詞即屬虛枉不實之推論，
    衡情證人許○榕與兩造又無特殊之恩怨或糾葛，且已離職，
    其證詞亦較少利害關係之衡量，其證詞之真實性及可靠性甚
    高，應堪予採言。再者，雖歐森公司訴訟代理人又以其證詞
    或稱：被證11上面有些手寫註記非其所為，後面還有多位經
    手等語，則經由連證人許○榕都毫無所悉之手寫註記之複雜
    計算，才得出之計算結果，豈有可信度？然承上所述，109
    年4月17日工程（材料）估驗單係屬真正，且證人許○榕所為
    判斷係基於金額完全相符，並有公司人員蓋章畫押等情而為
    之，其證詞並無異常之處，且如後開理由所述，本件歐森公
    司既對○○○○公司於109年5月6日轉帳47萬2794元乙情不爭執
    ，未艾宅公司既已盡其舉證之責，自應改由歐森公司提出反
    證證明○○○○公司所匯該筆47萬2794元係○○○○公司支付另案工
    程所涉花梨木地板等工項工程款，而非逕謂證人許○榕證詞
    有所矛盾或不符。
　⒊另系爭發票僅記載：「品名：地板工程。…金額：45萬0280元
    …總計：47萬2794元。」，未列具數量及單價，無法據此即
    認歐森公司係就其承攬○○○○公司之另案工程所涉花梨木地板
    等工項（見原審卷第201頁）；且細查歐森公司所提出原證
    一所示工程（材料）估驗單5紙（見原審卷第203至211頁）
    ，其計價日期依序分別為108年6月5日、108年12月16日、10
    9年1月9日、109年4月16日、109年4月17日，而對照109年4
    月16日、同年月17日所示2張工程（材料）估驗單（見原審
    卷第209至211頁），該2張估驗單之發票資料分別載明：「Y
    Z00000000（109.04.10）＄165,953。」、「YZ00000000（10
    9.04.10）＄134,400。」，與系爭發票所載發票顯有差異，
    則歐森公司迄今未能提出其承攬○○○○公司之另案工程所涉花
    梨木地板等工項之發票以佐其說，歐森公司主張○○○○公司於
    109年5月6日轉帳47萬2794元，係清償另案承攬工程工項款
    項云云，尚非可採。
　⒋至原審卷第245頁所示之發票（票號：YZ00000000）雖列○○○○
    公司為買受人，則此部分應另循應相關法令辦理銷退或折讓
    等程序，為適法之處理。　
　㈣從而，未艾宅公司應付歐森公司系爭工程款296萬5713元，未
    艾宅公司已清償19萬7300元、171萬9320元、68萬1896元、4
    7萬2794元，歐森公司主張未受清償之工程款乙情，即屬無
    據，委無足採，未艾宅公司辯稱其未欠歐森公司任何工程款
    ，自屬有據，應堪可採。
七、綜上所述，歐森公司依系爭契約約定，請求未艾宅公司給付
    296萬5713元本息，均屬無據，不應准許。原判決命未艾宅
    公司應給付歐森公司36萬7197元，及自109年11月21日起至
    清償日止，按年息5％計算之利息部分，並為准、免假執行之
    宣告，尚有未合，未艾宅公司指摘原判決此部分不當，求為
    廢棄，為有理由，爰由本院改判如主文第三項所示。另其他
    不應准許部分〔即歐森公司請求未艾宅公司再給付68萬1896
    元本息〕，原審為歐森公司敗訴之判決，並駁回其此部分假
    執行之聲請，核無不合，歐森公司上訴意旨指摘原判決此部
    分不當，求予廢棄改判，並無理由，應駁回歐森公司之上訴
    。　　　
八、本件事證已臻明確，歐森公司聲請函詢臺北國稅局及中區國
    稅局，調查68萬1965元及47萬2794款項於未艾宅公司之年度
    財務報表如何記載及如何申報等情（見本院卷第175頁），
    併兩造其餘之攻擊或防禦方法及所用之證據，經本院斟酌後
    ，認為均不足以影響本判決之結果，爰不逐一論列，附此敘
    明。
九、據上論結，本件歐森公司之上訴為無理由，未艾宅公司之上
    訴為有理由，依民事訴訟法第449條第1項、第450條、第78
    條、第463條、第385條第1項前段，判決如主文。
中　　華　　民　　國　　111 　年　　12　　月　　21　　日
                  工程法庭    審判長法  官  楊熾光
                                    法  官  莊宇馨
                                    法  官  郭玄義
正本係照原本作成。       
不得上訴。
                                    書記官  廖家莉

中　　華　　民　　國　　111 　年　　12　　月　　21　　日